最　高　行　政　法　院　判　決
　　　　　　　　　　　　　　　　　　 96年度判字第00955號
上　訴　人　吉林皮飾股份有限公司
代　表　人　甲○○　　　　送達處所同上
被 上訴 人　經濟部智慧財產局
代　表　人　乙○○　　　　送達處所同上
參　加　人　美商．布魯克運動公司
代　表　人　大衛．包漢　　送達處所同上
上列當事人間因商標異議事件，上訴人對於中華民國94年11月10
日臺北高等行政法院93年度訴字第3745號判決，提起上訴，本院
判決如下：
　　主  文
上訴駁回。
上訴審訴訟費用由上訴人負擔。
　　理  由
壹、本件上訴人主張：查參加人卷存於被上訴人之異議理由書中
    ，所檢附之國內外使用證明，均係於「鞋子」方面使用以據
    爭商標（即參加人所有「BROOKS」及其LOGO圖形商標，如附
    圖2所示，下同）之資料，而與系爭商標（即上訴人所有「
    BROOKS及圖」商標，如附圖1，下同）指定之相同或類似商
    品之廣告資料，則相當的少; 且雖有幾份是有關於國內就皮
    件方面之廣告，然該等廣告之刊登日期都是在民國（下同，
    西元除外）89年1月15日以前，而在89年1月之後，參加人即
    未在於我國有廣告之呈現，即使是國外部分，亦僅有少許篇
    幅介紹有關皮件部分使用據爭商標。是以，參加人就據爭商
    標乃係使用在「鞋靴」，就其他商品部分，已自行放棄在我
    國取得之商標權。且依一般社會交易觀念，商品若經一段時
    間未於市場販售或進行廣告行為，消費者即易於忘記，故而
    系爭商標並不足以使一般消費者誤認其與據爭商標係出自同
    源，故無商標法第37條第7款之違反。原審就此足以影響判
    決之重要證物竟未予斟酌，亦未說明何以不採之理由，顯有
    判決不載理由之當然違背法令。次查上訴人之系爭商標係使
    用於皮包、皮夾、陽傘、雨傘等皮件及傘類商品，而參加人
    據爭商標係使用於衣服、鞋子等商品，為服飾用品，兩者於
    性質、原料、產製過程、產品類型均有極大差異，一般消費
    者必於不同銷售場所購買上開不同性質、不同類別之商品，
    作不同目的之使用，衡諸客觀經驗法則，並無使消費者產生
    混淆誤認之可能，因此被上訴人當初准予系爭商標註冊取得
    商標權。故原審及被上訴人竟於參加人以據爭商標提出異議
    後，改認定系爭商標有違反商標法第37條第7款之規定，其
    認事用法，核與論理法則或經驗法則有所違背，且其判決所
    載理由顯相矛盾。且若依被上訴人之審查基準觀之，則國內
    一些著名商標，諸如「統一」、「三洋」、「大同」等商標
    ，被上訴人仍准許其他申請人就「統一」、「三洋」、「大
    同」等著名商標於不同類別之商品申請註冊。然對上訴人所
    為系爭商標申請，為相同性質之事件，卻未為相同之處理，
    有違平等原則及行政自我拘束原則。另所稱「與據以異議商
    標商品相牴，且經常陳列於相同之銷售場所」之定義實過於
    含糊概括，且範圍及類別有無限擴大之嫌。按商標權之範圍
    應有合理限制，否則將造成不公平競爭，而與公平交易法原
    則相違。況本件二商標商品究有何關連，原審均略而不提，
    僅憑其主觀定義為「與據以異議商標商品相類，且經常陳列
    於相同之銷售場所」，即逕認上訴人系爭商標之商品足使消
    費者產生混淆誤認，證據與事實間之關聯性尚未客觀舉證證
    明，其自由裁量顯欠缺合理性、妥適性，爰請求廢棄原判決
    。
貳、被上訴人未提出上訴答辯狀。
參、原審斟酌全辯論意旨及調查證據之結果，以：按為配合我國
    申請加入世界貿易組織，商標法於86年5月7日修正公布（於
    87年11月1日施行，即本件異議申請時之商標法第37條第7款
    ，已如前引），而其修正之理由則為：「保護著名商標或標
    章，為世界貿易組織有關智慧財產權協定與巴黎公約所揭示
    之原則而且為世界各國趨勢，現行條文未將著名商標或標章
    明列，易致誤解，爰將其明定於本款中。」然而何謂著名商
    標法並未有明文之定義，是關於其知名度程度之要求，決定
    性之因素在於商標法授予著名商標之權能。88年9月15日修
    正發布之商標法施行細則（即本件異議申請時之商標法施行
    細則）第31條第1項規定：「本法第37條第7款所稱著名之商
    標或標章，指有客觀證據足以認定該商標或標章已廣為相關
    事業或消費者所普遍認知者。」現行商標法施行細則第16條
    規定：「本法所稱之著名，指有客觀證據足以認定已廣為相
    關事業或消費者所普遍認知者。」核其考量商標法並未承認
    著名商標是一種受商標法保護之獨立且完整的商標類型，而
    只是將其列為後商標不得申請註冊之事由之一，又兼考量商
    標法上對於著名商標保護範圍所及之商品或服務更較一般註
    冊為廣，故而為如上之規定，依法自值尊重。次按經濟部於
    93年4月28日修正發布、同年5月1日施行之著名商標或標章
    認定要點第2點規定：「本法所稱著名商標或標章，指有客
    觀證據足以認定已廣為相關事業或消費者所普遍認知者。」
    第3點規定：「本要點判斷相關事業或消費者，係以商標或
    標章所使用商品或服務之交易範圍為準，包括下列3種情形
    ，但不以此為限：(一)商標或標章所使用商品或服務之實際
    或可能消費者。(二)涉及商標或標章所使用商品或服務經銷
    管道之人。(三)經營商標或標章所使用商品或服務之相關業
    者。」第4點規定：「商標或標章已為要點3所列其中之一相
    關事業或消費者所普遍認知者，應認定為著名之商標或標章
    。」第5點規定：「著名商標或標章之認定，應就個案情況
    考量下列足資認定為著名之因素：(一)相關事業或消費者知
    悉或認識商標或標章之程度。(二)商標或標章使用期間、範
    圍及地域。(三)商標或標章推廣之期間、範圍及地域。....
    (四)商標或標章註冊、申請註冊之期間、範圍及地域。但須
    達足以反映其使用或被認識之程度。(五)商標或標章成功執
    行其權利之紀錄，特別指經曾經行政或司法機關認定為著名
    之情形。(六)商標或標章之價值。(七)其他足以認定著名商
    標或標章之因素。」第10點規定：「著名商標或標章之認定
    ，應由商標專責機關就本要點6所列證據，綜合要點5各項認
    定因素判斷之。但眾所周知之事實，不在此限。」核上開規
    定與修正前商標法第37條第7款及現行商標法第23條第1項第
    12款之規定均無違背，被上訴人以之為審查依據，自值尊重
    。查原處分以外文「BROOKS」及如附圖2所示圖形係由參加
    人之前手首先使用於運動鞋商品，並自西元1979年起，以外
    文「BROOKS」陸續在比利時、荷蘭、盧森堡、瑞士、南非、
    日本、美國、南韓、智利、挪威、多明尼加共和國、丹麥、
    紐西蘭、加拿大、芬蘭、義大利、中國大陸、委內瑞拉、波
    蘭、保加利亞、匈牙利、巴拿馬、捷克、法國、菲律賓、印
    尼、澳大利亞、英國．．．等國家及歐盟取得商標註冊，在
    我國亦取得註冊第127002、127004、127036、127038及1307
    99號等商標權；參加人及其前手以該外文及圖形結合使用於
    運動鞋、運動服、運動襪、背包等商品，自西元1988年起除
    印製商品型錄外，並持續在運動雜誌及報紙刊登廣告。其後
    參加人將前揭圖形修正，自西元2000年起陸續在馬來西亞、
    紐西蘭、澳大利亞、墨西哥、日本、挪威、南韓、美國、加
    拿大、歐盟及我國等取得該圖形之商標權，並將外文「
    BROOKS」與修正後之圖形結合，在我國、日本、馬來西亞及
    歐美等國家之報章雜誌廣為宣傳及介紹據以異議商標商品。
    衡酌據以異議商標創用迄今已有多年歷史，而參加人及其前
    手為保護據以異議商標，除在數十個國家申准商標註冊之外
    ，其持續刊登廣告宣傳據以異議商標商品，商品亦銷往世界
    多國，並將其行銷資料，以網際網路提供世界各地之運動鞋
    、運動服、背包等產品之經銷業者及使用大眾，據以異議商
    標堪認已廣為相關事業或消費者所普遍認知並臻著名，並有
    參加人檢送之公司簡介、商標註冊資料、商品型錄、報章雜
    誌廣告、參加人經由網際網路提供之行銷資料等證據資料影
    本附卷可稽為理由，是原處分關於著名商標之認定，核係依
    前揭之說明而為審查，於法並無不合。至著名商標之保護乃
    世界各國之共同趨勢，且其保護不以該商標註冊為必要，是
    據爭商標是否在我國申請註冊，或是否曾註冊嗣因專用期間
    屆滿而未辦理延展，或於專用期間經過且未延展之一段時日
    後，復就部分商品申請商標之註冊，均不影響商標法對於著
    名商標之防禦性之保護，即據爭商標如經審查認定係著名商
    標則後商標不得申請註冊。本件據爭商標係著名商標，既如
    前述，則縱其從未在我國申請註冊，商標法對其作為後商標
    不得申請註冊事由之一之保護亦不會改變，是上訴人所為關
    於據爭商標因註冊而取得專用權，因未申請延展而喪失專用
    權之部分固非無見，然關於據爭商標因專用期間屆滿而不受
    商標法關於著名商標之保護部分，則顯與法未合。另按經濟
    部於93年4月28日修正發布、同年5月1日施行之「混淆誤認
    之虞」審查基準於4.規定：「判斷二商標間有無混淆誤認之
    虞，應參考之相關因素，經綜合參酌國內外案例所提及之相
    關因素，整理出下列8項因素：（１）商標識別性之強弱（
    ２）商標是否近似暨其近似之程度（３）商品/服務是否類
    似暨其類似之程度（４）先權利人多角化經營之情形（５）
    實際混淆誤認之情事（６）相關消費者對各商標熟悉之程度
    （７）系爭商標之申請人是否善意（８）其他混淆誤認之因
    素」5.規定：「5.4先權利人多角化經營之情形：先權利人
    如有多角化經營，而將其商標使用或註冊在多類商品/服務
    者，在考量與系爭商標間有無混淆誤認之虞時，不應僅就各
    類商品/服務分別比對，而應將該多角化經營情形總括的納
    入考量。尤其如有事證顯示可能跨入同一商品/服務市場經
    營者，更應予以考量。反之，若先權利人長期以來僅經營特
    定商品/服務，無任何跨越其他行業之跡象者，則其保護範
    圍應可較為限縮。」「5.6相關消費者對各商標熟悉之程度
    5.6.1相關消費者對衝突之二商標如均為相當熟悉者，亦即
    二商標在市場併存之事實已為相關消費者所認識，且足以區
    辨為不同來源者，則應儘量尊重此一併存之事實。5.6.2相
    關消費者對衝突之二商標如僅熟悉其中之一者，則就該較為
    被熟悉之商標，應給予較大之保護。5.6.3相關消費者對商
    標之熟悉程度，繫於該商標使用之廣泛程度，原則上應由主
    張者提出相關使用事證證明之。但眾所周知之事實，不在此
    限。又商標使用之廣泛程度之證明與商標著名之證明類似，
    故其相關事證之提出可參考著名商標及標章認定要點之相關
    規定。」6.規定：「6.1前述各項因素具有互動之關係，原
    則上若其中一因素特別符合時，應可以降低對其他因素的要
    求。例如商標的近似程度越高，對商品/服務的類似程度要
    求即可相對降低。」核上開規定與修正前商標法第37條第7
    款及現行商標法第23條第1項第12款之規定均無違背，被上
    訴人以之為審查依據，自值尊重。查原處分以上訴人以相同
    之外文「BROOKS」及設計意匠相仿之圖形作為系爭商標圖樣
    申請註冊，其指定使用於背包、登山袋商品，與據以異議商
    標商品相類，且經常陳列於相同之銷售場所，有使消費者對
    其所表彰之商品來源或產製主體發生混淆誤認之虞，是原處
    分關於是否有致相關公眾混淆誤認之虞之認定，核係依前揭
    之說明而為審查，於法亦無不合。末按著名商標所以應予擴
    大保護，並非在於商標自體，而係在於其營業信譽以及消費
    者之利益，易言之，相關消費者對於著名商標具有深刻之印
    象，他人如以相同或近似於該著名商標使用於同一或同類商
    品，或甚至不同類商品，消費者難免誤以商品與著名商標之
    商品出自同源而受騙，以致於購得非其所期待中之商品而受
    害，此均有違商標制度保護消費者之立法精神，甚至於使消
    費者因使用不佳品質之商品而對原有極佳印象之著名商標產
    生反感而損及營業信譽，基於以上說明，於考量是否給予著
    名商標特殊保護之際，尤應著重在於消費者對其表彰之商品
    來源或產製主體是否發生混淆誤認之虞，附予強調。綜上所
    述，原處分以系爭商標同有修正前商標法第37條第7款及現
    行商標法第23條第1項第12款不得註冊之違法事由，就參加
    人之異議申請為撤銷系爭商標註冊之審定，認事用法，均無
    違誤，訴願決定遞予維持，亦無不合，乃判決駁回上訴人在
    原審之訴。
肆、本院按：
  一商標法第89條第1項規定：「本法中華民國92年4月29日修正
    施行前，已核准審定之註冊申請案，於本法修正施行時未經
    撤銷原審定者，依修正後之規定，逕予註冊；其應繳納第一
    期之註冊費，視為已繳納。」第90條規定：「本法中華民國
    92年4月29日修正施行前，已提出異議，尚未異議審定之案
    件，以本法修正施行前及本法修正施行後之規定均為違法事
    由為限，始撤銷其註冊；其程序依修正後之規定辦理。」第
    23條第1項第12款規定：「商標有下列情形之一者，不得註
    冊：十二、相同或近似於他人著名商標或標章，有致相關公
    眾混淆誤認之虞，或有減損著名商標或標章之識別性或信譽
    之虞者。但得該商標或標章之所有人同意申請註冊者，不在
    此限。」第40條第1項規定：「商標之註冊違反第23條第1項
    或第59條第4項規定之情形者，任何人得自商標註冊公告之
    日起3個月內，向商標專責機關提出異議。」又按修正前商
    標法第37條第7款規定：「商標圖樣有左列情形之一者，不
    得申請註冊：七、相同或近似於他人著名之商標或標章，有
    致公眾混淆誤認之虞者。但申請人係由商標或標章之所有人
    或授權人之同意申請註冊者，不在此限。」第46條規定：「
    對審定商標認有違反本法規定情事者，得於公告期間內，向
    商標主管機關提出異議。」
  二本件上訴人於91年10月16日以系爭商標，指定使用於修正前
    商標法施行細則第49條所定商品及服務分類表第18類之皮包
    、皮夾、腰包、背包、手提箱、傘、陽傘等商品，向被上訴
    人申請註冊，經被上訴人於92年8月1日核准列為審定第0000
    000號商標。惟參加人於92年10月30日，以系爭商標與其所
    有之據爭商標近似，有違異議審定時商標法第37條第7、12
    、13、14款之規定，對之提起異議。嗣商標法於92年11月28
    日修正施行，被上訴人依該法第89條第1項規定，逕予系爭
    審定商標註冊；另依同法第90條規定，本法修正施行前，已
    提出異議，尚未異議審定之案件，以本法修正施行前及本法
    修正施行後之規定均為違法事由為限，始撤銷其註冊；其程
    序依修正後之規定辦理。案經被上訴人審查，認系爭商標有
    違異議審定時商標法第37條第7款及現行商標法第23條第1項
    第12款規定，以93年6月10日（93）智商0870字第093802717
    10號（中台異字第921399號）商標異議審定書為系爭商標之
    註冊應予撤銷之處分，其餘異議之申請駁回。上訴人不服，
    提起訴願，遭駁回後，乃提起本件行政訴訟。
  三原判決關於據爭商標為著名商標及系爭商標有致相關公眾與
    據爭商標混淆誤認之虞之事項，以及上訴人所主張如何不足
    採等事項均詳予以論述，是原判決所適用之法規與該案應適
    用之現行法規並無違背，與解釋判例，亦無牴觸，並無所謂
    原判決有違背法令之情形。
  四次按證據之證明力如何或如何調查事實，事實審法院有衡情
    斟酌之權，苟已斟酌全辯論意旨及調查證據之結果，而未違
    背論理法則或經驗法則，自不得遽指為違法。原審已就其調
    查之證據，本於所得之心證，認定據爭商標確為著名商標，
    詳如前述，自與論理法則及經驗法則無違，難謂有判決不適
    用法規或判決不備理由之違法。上訴意旨再爭執據爭商標是
    否為著名商標，自不可採。
  五再者，上訴人以相同之外文「BROOKS」及設計意匠相仿之圖
    形作為系爭商標圖樣申請註冊，其指定使用於背包、登山袋
    商品，與據以異議商標商品相類，且經常陳列於相同之銷售
    場所，有使消費者對其所表彰之商品來源或產製主體發生混
    淆誤認之虞。上訴人所謂系爭商標並無致相關公眾與據爭商
    標混淆誤認之虞云云，係就原審取捨證據、認定事實之職權
    行使，指摘原判決有違背法令情事，自非可採。
  六至上訴意旨舉「統一」、「三洋」、「大同」等商標，被上
    訴人仍准許其他申請人就「統一」、「三洋」、「大同」等
    著名商標於不同類別之商品申請註冊，主張本件有審查標準
    不一致云云。惟查上訴人所舉各該商標圖樣與本件商標並不
    相同，案情有別，且基於商標審查個案拘束原則，屬另案妥
    適與否問題，尚不得比附援引，執為本件商標亦應准予註冊
    之論據。上訴人主張本件未為相同之處理，有違平等原則云
    云，亦非可採。
  七上訴論旨，執前述各點，並就原審取捨證據、認定事實之職
    權行使，任意指摘原判決有違背法令情事，求予廢棄，難認
    有理由，應予駁回。
據上論結，本件上訴為無理由，爰依行政訴訟法第255條第1項、
第98條第3項前段，判決如主文。
中　　華　　民　　國　　96　　年　　5　　 月　　31　　日
                  第三庭審判長法  官　劉　鑫　楨
                              法  官  陳　秀　美
                              法  官　梁　松　雄
                              法  官　劉　介　中
                              法  官　戴　見　草
以  上  正  本  證  明  與  原  本  無  異
中　　華　　民　　國　　96　　年　　6　　 月　　1　　 日
　　　　　　　　　　　　　　　書記官　吳　玫　瑩
